臺灣板橋地方法院刑事判決             100年度訴字第2072號
公  訴  人  臺灣板橋地方法院檢察署檢察官
被      告  王美星
指定辯護人  本院公設辯護人吳天明
上列被告因違反貪污治罪條例案件，經檢察官提起公訴（100 年
度偵字第18280 號），本院判決如下：
    主  文
王美星依據法令從事公務之人員，利用職務上之機會，詐取財物
，處有期徒刑參年，褫奪公權貳年，減為有期徒刑壹年陸月，褫
奪公權壹年。緩刑伍年，並應向公庫支付新臺幣萬元；褫奪公
權壹年，所得財物新臺幣萬元，應予發還被害人方振海。
    事  實
一、王美星前自民國78年1 月15日起至90年5 月20日止，於臺北
    市政府工務局建築管理處（下稱臺北市建管處）違建處理科
    擔任技工，併於上揭任職期間內之84年7 月至85年9 月，承
    辦臺北市內湖區新違建業務，辦理該區之已查報新違建拆除
    結案事宜，及檢舉違建案件在臺北市議會之協調（會勘）事
    項等文書簽辦作業，為依據法令從事公務之人員。緣方振海
    前委由倪萬家就其位於臺北市○○區○○路1 段173 巷23弄
    8 號1 樓頂後方屋頂進行更換工程完工後，於84年12月1 日
    經臺北市建管處違建查報隊查報為違建，併交由臺北市建管
    處違建處理科列管，及其所屬拆除區隊排定期程執行拆除作
    業，旋訂於85年2 月29日拆除，方振海為求暫緩拆除，而向
    臺北市議員李金璋陳情，由市議員李金璋於84年12月29日召
    開協調會，而依臺北市政府於84年11月7 日所頒訂據以處理
    臺北市違建事宜的「臺北市政府當前取締違建措施」規定，
    違建拆除工作如因民意代表受市民請託出面處理，而由工務
    局以召開協調會或會勘方式處理，該協調會或會勘或澄清之
    前，拆除工作暫緩，即於協調期間，上開拆除作業暫緩執行
    ，俟協調結果以及臺北市建管處違建查報隊之決定，王美星
    明知依前開「臺北市政府當前取締違建措施」規定方振海所
    有之上開違建物之拆除作業已經暫緩拆除，且其係違建處理
    科技工，僅負責文書簽辦作業，並無權決定方振海所有之前
    揭違建物拆除作業是否繼續執行，竟利用其於84年12月29日
    參加上開違建物議員協調會而瞭解上開違建物之機會，基於
    利用職務上之機會詐取財物之犯意，於會後前往上址違建物
    會勘時，以對方振海訛稱其係上開違建拆除作業之承辦人，
    有權決定該案可免拆或緩拆云云，並於會勘時倪萬家代方振
    海請託王美星幫忙是否可免拆時，表示會盡量幫忙等不實詐
    術，致方振海信以為真，因之陷於錯誤，乃委託倪萬家交付
    新臺幣（下同）3 萬元予王美星，然上開違建物嗣仍經違建
    查報隊認定為違建，且於85年2 月29日遭臺北市建管處拆除
    ，方振海始知受騙。方振海所有之上開違建物遭拆除後，心
    有不甘，遂請倪萬家將王美星約出，質問王美星何以收受3
    萬元後仍拆除上開違建，王美星為保有前已收受之3 萬元，
    乃稱倪萬家仍可協助方振海重建違建，並虛偽保證即便有人
    檢舉亦不會拆除，嗣倪萬家為方振海重建違建完工後（方振
    海所涉建築法案件，經臺灣士林地方法院檢察署檢察官以97
    年度偵字第1766號不起訴處分），直至96年間，倪萬家、方
    振海間，因倪萬家另興建之違建而生嫌隙，方振海且向臺北
    市都市發展局檢舉倪萬家另有違建事宜，並致倪萬家另所興
    之違建遭拆除，倪萬家遂亦向臺北市都市發展局檢舉方振海
    之上開違建事宜，方振海遂向法務部調查局臺北市調查處檢
    舉上情。
二、案經法務部調查局臺北市調查處函請臺灣臺北地方法院檢察
    署呈請臺灣高等法院檢察署檢察長令轉臺灣板橋地方法院檢
    察署檢察官偵查起訴。
    理  由
一、按被告以外之人於審判外之言詞或書面陳述，除法律有規定
    者外，不得作為證據；又被告以外之人於審判外之陳述，雖
    不符合同法第159 條之1 至第159 條之4 之規定，但經當事
    人於審判程序同意作為證據，法院審酌該言詞陳述或書面陳
    述作成時之情況，認為適當者，亦得為證據。當事人、代理
    人或辯護人於法院調查證據時，知有第159 條第1 項不得為
    證據之情形，而未於言詞辯論終結前聲明異議者，視為有前
    項之同意，刑事訴訟法第159 條第1 項及第159 條之5 分別
    定有明文。本判決下列所引用之各該被告以外之人於審判外
    之陳述及相關書證，檢察官、被告及辯護人迄至本院言詞辯
    論終結前均未聲明異議，本院審酌上開證據資料製作時之情
    況，尚無違法不當及證明力明顯過低之瑕疵，認以之作為證
    據應屬適當，揆諸前開規定，認前揭證據資料均有證據能力
    ，先予敘明。
二、訊據被告對前開犯罪事實於偵查及本院審理中均坦認不諱，
    核與證人方振海、倪萬家於調查局詢問、偵查中結證情節相
    符；而臺北市政府就所處理臺北市違建事宜，前於84年11月
    7 日頒訂「台北市政府當前取締違建措施」，依該措施之規
    定，違建之處理業務係由臺北市政府工務局建管處違建查報
    隊及違建處理科暨所屬拆除區隊負責，前者負責違建認定查
    報，後者負責拆除工作。違建處理程序為查報隊查報人員接
    獲檢舉或巡查發現有違建情事時，依上開規定認定，若已構
    成查報要件者，即依規定繪製查報函查報，查報完成程序後
    ，即交違建處理科列管及其所屬拆除區隊排定期程執行拆除
    作業。拆除區隊接獲查報函後即分交小隊長負責拆除，小隊
    長接獲拆除函後即審視案情排定日程率隊前往拆除。惟違建
    拆除工作如因民意代表受市民請託出面抗拒，工務局輒以召
    開協調會或會勘方式處理，該協調會或會勘或澄清之前拆除
    工作暫緩，俟協調會或會勘後，如仍應拆除則函復違建人及
    議員後再副知拆除人員繼續執行各情，此有本院卷附之台灣
    高等法院92年度上訴字第2371號判決所敘明之臺北市政府工
    務局92年9 月15日北市工建字第09253521200 號書函可參；
    另被告於本案行為當時，雖係臺北市建管處違建處理科技工
    ，並承辦臺北市內湖區新違建業務，辦理該區之已查報新違
    建拆除結案事宜及受理市民申請、陳情、檢舉案件及臺北市
    議會協調（會勘）事項等文書簽辦作業等情，亦有臺北市建
    築管理處99年11月22日北市都建違字第09973420700 號函附
    於偵查卷可稽（見99年度他字第6929號偵查卷第6 頁），據
    此，被告執行遭查報之方振海所有前開新違建物拆除結案事
    宜職務時，因市議員受違建戶方振海之請託出面協調而未果
    ，依上開臺北市政府工務局書函，被告明知斯時方振海所有
    之前開違建的拆除作業已因協調會召開而暫緩拆除，且被告
    係違建處理科技工，僅負責文書簽辦及臺北市議會協調（會
    勘）事項等文書簽辦作業事宜，並無權決定方振海所有前開
    違建的拆除作業是否繼續執行，詎竟利用其職務上於84年12
    月29日參加上開違建物議員協調會之機會，以如事實欄所述
    手法，向違建戶詐取金錢，所為自屬貪污治罪條例（81年7
    月17日修正）第5 條第1 項第2 款規定之利用職務上之機會
    ，詐取財物罪；此外並有臺北市政府工務局92年9 月15日北
    市工建字第09253521200 號函、臺北市建築管理處關於「臺
    北市○○區○○路1 段173 巷23弄8 號1 樓旁違建物拆除事
    宜」之檔案相關資料、方振海所涉違反建築法案件經臺灣士
    林地方法院檢察署檢察官97年度偵字第1766號不起訴處分書
    、被告、倪萬家、方振海之對話錄音譯文等在卷可參，足徵
    告前開自白應與事實相符，可以採信；綜上，本件事證明確
    ，被告犯行可以認定。
三、論罪法條及新舊法比較：
(一)、按行為後法律有變更者，適用行為時之法律，但行為後之法
    律有利於行為人者，適用最有利於行為人之法律，94年2 月
    2 日修正公布，自95年7 月1 日起施行之刑法第2 條第1 項
    定有明文；此條規定乃與刑法第1 條罪刑法定主義契合，而
    貫徹法律禁止溯及既往原則，係規範行為後法律變更所生新
    舊法律比較適用之準據法，刑法第2 條本身雖經修正，但該
    條既屬適用法律之準據法，本身尚無比較新舊法之問題，應
    一律適用裁判時之現行刑法第2 條規定以決定適用之刑罰法
    律。
、刑法第10條第2項公務員定義之修正：
(1)、「稱公務員者，謂依法令從事於公務之人員」，又「依據法
    令從事公務之人員，犯本條例之罪者，依本條例處斷」，94
    年2 月2 日修正前刑法第10條第2 項、95年5 月30日修正前
    貪污治罪條例第2 條前段，固有明定；惟上開法條已修正，
    即刑法第10條第2 項修正為：「稱公務員者，謂下列人員：
    一依法令服務於國家、地方自治團體所屬機關而具有法定職
    務權限，以及其他依法令從事於公共事務，而具有法定職務
    權限者。二受國家、地方自治團體所屬機關依法委託，從事
    與委託機關權限有關之公共事務者」，貪污治罪條例第2 條
    則修正為：「公務員犯本條例之罪者，依本條例處斷」，並
    均自95年7 月1 日生效。再「本法總則於其他法律有刑罰或
    保安處分之規定者，亦適用之」，刑法第11條前段亦有明文
    ，故自95年7 月1 日起，有關貪污治罪條例犯罪主體「公務
    員」之定義，應依修正後之現行刑法第10條第2 項認定；而
    公務員定義之變更涉及身分法適用與否之問題，即犯罪行為
    可罰性要件之變更，自有新舊法比較問題。
(2)、按地方自治團體所屬機關，包括地方行政機關及地方立法機
    關，被告行為時係台北市政府工務局建築管理處違建處理科
    技工，即為依法令服務於地方自治團體所屬機關，而具有法
    定職務權限之公務人員，無論依修法前後刑法第10條第2 項
    之規定，或前開修正前後貪污治罪條例第2 條規定，被告均
    為公務員，經新舊法比較結果，修正後之刑法第10條第2 項
    及貪污治罪條例第2 條規定，對被告所應負之本案犯行刑責
    而言並無較有利，依刑法第2 條第1 項前段，仍應適用修正
    前貪污治罪條例第2 條之規定。
、修正前刑法第33條第5 款規定：「罰金：1 元（銀元）以上
    。」且依現行法規所定貨幣單位折算新臺幣條例規定，以銀
    元1 元折算新臺幣3 元，修正後刑法第33條第5 款則規定：
    「罰金：新臺幣1 千元以上，以百元計算之。」，而貪污治
    罪條例之罰金刑係以新臺幣為單位，被告行為後雖無變更，
    然修正後刑法第33條第5 款所定罰金刑最低數額較之修正前
    提高，自以適用修正前之規定，對被告較為有利。
、又本條例之罪，宣告有期徒刑以上之刑者，並宣告褫奪公權
    ，貪污治罪條例第17條定有明文，此項褫奪公權之宣告，具
    有強制性，為刑法第37條第2 項之特別規定，不受宣告6 月
    （95年7 月1 日修法後改為1 年）以上有期徒刑之限制，法
    院自應優先適用，最高法院81年度台非字第246 號判決意旨
    釋義甚明；被告既經本院認定犯有下述貪污罪名，並受有期
    徒刑之宣告，即應依貪污治罪條例第17條諭知褫奪公權，惟
    修正施行前、後刑法第37條第2 項關於褫奪公權期間之規定
    仍相同（宣告褫奪公權之期間均為1 年以上10年以下），故
    此部分不生比較適用之問題。
、準此，經綜合法律修正前後之整體比較，揆諸前揭最高法院
    決議及修正後刑法第2 條第1 項之「從舊從輕」原則，適用
    94年2 月2 日修正前之刑罰法律，對被告較為有利。
(二)、就貪污治罪條例修正部分：
、貪污治罪條例分別於81年7 月17日、85年10月23日、90年11
    月7 日、92年2 月6 日、95年5 月30日、98年4 月22日、10
    0 年6 月29日、100 年11月23日修正公布施行，其中貪污治
    罪條例第5 條第1 項第2 款分別於81年7 月17日、85年10月
    23日、100 年6 月29日修正，81年7 月17日修正之貪污治罪
    條例第5 條第1 項第2 款規定：「利用職務上之機會，詐取
    財物者，處七年以上有期徒刑，得併科新臺幣二百萬元以下
    罰金」，85年10月23日修正貪污治罪條例第5 條第1 項第2
    款規定：「利用職務上之機會，詐取財物者，處七年以上有
    期徒刑，得併科新臺幣六千萬元以下罰金」，100 年6 月29
    日修正貪污治罪條例第5 條第1 項第2 款規定：「利用職務
    上之機會，以詐術使人將本人之物或第三人之物交付者，處
    七年以上有期徒刑，得併科新臺幣六千元以下罰金。」（依
    立法理由所載係與刑法第339 條之條文一致，以避免適用上
    之疑義，蓋貪污治罪條例既為刑法之特別法，如無特殊理由
    或目的，基於司法效益法文應儘量趨一致，以避免適用上之
    不必要之困擾），是此次係就構成要件之「詐取財物」修正
    為「以詐術使人將本人之物或第三人之物交付」，僅係文字
    之明確化，並無構成要件變更之問題，而刑度及罰金額則相
    同，是85年10月23日、100 年6 月29日修正之貪污治罪條例
    第5 條第1 項第2 款提高得併科罰金之金額，經比較新舊法
    結果，應以81年7 月17日修正之貪污治罪條例第5 條第1 項
    第2 款之規定對被告較為有利。
、貪污治罪條例於81年7 月17日、85年10月23日、90年11月7
    日、92年2 月6 日、95年5 月30日、98年4 月22日、100 年
    6 月29日、100 年11月23日經數度修正公布施行，其中貪污
    治罪條例第8 條第1 項第2 款分別於81年7 月17日、85年10
    月23日、95年5 月30日修正，81年7 月17日修正之貪污治罪
    條例第8 條規定「犯第四條至第六條之罪者，減輕其刑；在
    偵查中自白者，得減輕其刑」，85年10月23日修正貪污治罪
    條例第8 條規定：「犯第四條至第六條之罪，於犯罪後自首
    ，如有所得並自動繳交全部所得財物者，減輕或免除其刑；
    因而查獲其他共犯者，免除其刑。犯第四條至第六條之罪，
    在偵查中自白，如有所得並自動繳交全部所得財物者，減輕
    其刑；因而查獲其他共犯者，減輕或免除其刑」，95年5 月
    30日修正第8 條規定：「犯第四條至第六條之罪，於犯罪後
    自首，如有所得並自動繳交全部所得財物者，減輕或免除其
    刑；因而查獲其他正犯或共犯者，免除其刑。犯第四條至第
    六條之罪，在偵查中自白，如有所得並自動繳交全部所得財
    物者，減輕其刑；因而查獲其他正犯或共犯者，減輕或免除
    其刑」，經比較新舊法結果，應以81年7 月17日修正之貪污
    治罪條例第8 條之規定對被告較為有利。
、因貪污治罪條例第17條（即81年7 月17日修正貪污治罪條例
    第16條）規定對於褫奪公權之期間，即從刑之刑度如何並無
    明文，故依本條例宣告褫奪公權者，仍應適用刑法第37條第
    1 或2 項，使其褫奪公權之刑度有所依憑，始為合法（最高
    法院95年度臺上字第1054號判決參照）；有關褫奪公權之規
    定，修正前刑法第37條第2 項規定：「宣告六月以上有期徒
    刑，依犯罪之性質認為有褫奪公權之必要者，宣告一年以上
    十年以下褫奪公權」，修正後同條項則規定：「宣告一年以
    上有期徒刑，依犯罪之性質認為有褫奪公權之必要者，宣告
    一年以上十年以下褫奪公權」，因屬從刑之科刑規範事項之
    變更，應隨同主刑適用，即被告適用行為時即修正前刑法第
    37條第2 項規定，併宣告褫奪公權。
、綜上，被告於本案之行為，構成歷次修正前後貪污治罪條例
    第5 條第1 項第2 款之利用職務上之機會詐取財物罪，而歷
    次刑度均相同，其中81年7 月17日修正貪污治罪條例第5 條
    第1 項第2 款之罪，罰金刑度較輕，且就減輕其刑之規定，
    依81年7 月17日修正公布之貪污治罪條例第8 條規定，被告
    於偵查中自白，即可減輕其刑，是以81年7 月17日修正公布
    之貪污治罪條例規定，整體而論較有利於被告，依刑法第2
    條第1 項之規定，就被告而言，應整體適用行為時即81 年7
    月17日修正公布之貪污治罪條例論處；至於貪污治罪條例第
    10條（即81年7 月17日修正貪污治罪條例第9 條）有關所得
    財物追繳、抵償之規定雖分別於81年7 月17日、85年10月23
    日、98年4 月22日修正，惟此為從刑，而從刑附屬於主刑，
    除法律有特別規定者外，依主刑所適用之法律，本件主刑部
    分即宣告刑所據以決定之罪、刑法律，既適用行為時之81年
    7 月17日修正貪污治罪條例，此部分自應從之。
四、查被告於84年間擔任臺北市建管處違章建築處理科技工，係
    依據法令為建管處處理事務之公務員，是核被告所為，係犯
    行為時即81年7 月17日修正之貪污治罪條例第5 條第1 項第
    2 款之利用職務上機會詐取財物罪。被告在偵查中自白犯行
    ，應依81年7 月17日修正之貪污治罪條例第8 條規定減輕其
    刑。又被告雖犯貪污治罪條例第5 條第1 項第2 款之罪，然
    其詐取方振海之金額為3 萬元，所得財物在5 萬元以下，情
    節尚屬輕微，爰再依81年7 月17日修正之貪污治罪條例第11
    條第1 項之規定，減輕其刑，並遞減之。爰審酌被告身為國
    家公務員，不思廉潔自持戮力從公，竟以施用詐術之手段，
    致被害人財產損害，影響人民對公務機關不信賴，暨其犯罪
    之動機、目的、手段、於偵查及本院審理時坦承犯行，並念
    其所得之財物不高等一切情狀，量處如主文所示之刑，並依
    行為時即81年7 月17日修正之貪污治罪條例第16條及修正前
    刑法第37條第2 項規定，宣告褫奪公權2 年。另被告犯罪時
    間係在96年4 月24日以前，雖所犯為貪污治罪條例第5 條第
    1 項第2 款之罪，且其宣告刑逾有期徒刑1 年6 月，惟本件
    情節輕微，已依同條例第12條規定減輕其刑，依中華民國九
    十六年罪犯減刑條例第2 條第1 項第3 款、第3 條第1 項第
    1 款但書、第14條之規定，被告本件犯行仍屬應減刑之罪，
    茲再就被告所處有期徒刑，依前開減刑條例規定減其刑期二
    分之一，褫奪公權部分比照主刑減刑標準定之。又被告利用
    職務上之機會詐取財物，所得財物3 萬元，業經被告於本院
    審理中自動繳交其全部所得財物3 萬元，有本院100 年12月
    7 日100 年他字第0000000459號自行收納款項統一收據乙紙
    附於本院卷可按，此部分應發還被害人方振海，是爰依81年
    7 月17日修正貪污治罪條例第9 條第1 項規定予以發還被害
    人方振海。
五、按關於刑法第74條緩刑之規定，犯罪在新法施行前，而於新
    法施行後裁判，緩刑之宣告應適用新法第74條之規定，最高
    法院95年第8 次刑事庭會議決議亦同此意旨。查被告前於90
    年間因詐欺案件，經臺灣臺北地方法院以90年度訴字第985
    號判決判處有期徒刑1 年，緩刑4 年確定，緩刑期滿未經撤
    銷，視為未受刑之宣告，有臺灣高等法院被告全國前案紀錄
    表在卷可參，且被告犯後坦承犯行，深具悔意，信其經此偵
    、審教訓，當知警惕戒慎而無再犯之虞，本院綜合上開各情
    ，認其所受前揭宣告之刑，以暫不執行為適當，爰併予宣告
    緩刑5 年，以啟自新，並兼衡被告犯罪情節，為使其深切反
    省，認於被告緩刑期間課予給付負擔為適當，依刑法第74條
    第2 項第4 款之規定，併予宣告命被告應於檢察官指定之期
    間內向公庫支付新臺幣3 萬元之金額，倘被告違反上開應行
    負擔之事項且情節重大，依刑法第75條之1 第1 項第4 款之
    規定，其緩形之宣告仍得由檢察官向本院聲請撤銷，併此敘
    明。
據上論斷，應依刑事訴訟法第299 條第1 項前段，81年7 月17修
正之貪污治罪條例第5 條第1 項第2 款、第8 條、第9 條第1 項
、第11條第1 項、第16條，刑法第2 條第1 項前段、第11條前段
、修正前第37條第2 項、修正後第74條第1 項第1 款、第2 項第
4 款，中華民國九十六年罪犯減刑條例第2 條第1 項第3 款、第
3 條第1 項第1 款但書、第7 條、第14條，判決如主文。
本案經檢察官林士淳到庭執行職務。
中    華    民    國   100    年    12    月    30    日
                  刑事第二十庭  審判長法  官  陳明偉
                                      法  官  傅明華
                                      法  官  廖欣儀
以上正本證明與原本無異。
如不服本判決應於收受判決後10日內向本院提出上訴書狀，並應
敘述具體理由。其未敘述上訴理由者，應於上訴期間屆滿後20日
內向本院補提理由書（均須按他造當事人之人數附繕本）「切勿
逕送上級法院」。
                                      書記官  顏偉林
中    華    民    國   100    年    12    月    30    日
附錄本案論罪科刑法條全文：
81年7月17日修正之貪污治罪條例第5條
有左列行為之一者，處7 年以上有期徒刑，得併科新臺幣2 百萬
元以下罰金：
一、意圖得利，擅提或截留公款或違背法令收募稅捐或公債者。
二、利用職務上之機會，詐取財物者。
三、對於職務上之行為，要求期約或收受賄賂或其他不正利益者。
前項第一款及第二款之未遂犯罰之。